【裁判字號】    91,訴,2033
【裁判日期】    920807
【裁判案由】    勞保
【裁判全文】
臺北高等行政法院判決                            九十一年度訴字第二○三三號
                              .
    原      告  甲○○
    被      告  勞工保險局
    代  表  人  廖碧英總經理.
    訴訟代理人  乙○○
                丙○○
右當事人間因勞保事件，原告不服行政院勞工委員會中華民國九十一年四月二十九日
台九十勞訴字第○○三八七九一號訴願決定，提起行政訴訟。本院判決如左：
    主  文
原告之訴駁回。
訴訟費用由原告負擔。
    事  實
一、事實概要：緣洸輝印刷股份有限公司被保險人即原告因罹患全身紅斑性狼瘡，檢
    據申請普通傷病殘廢給付。案經被告審查，以原告所患不符勞工保險條例第五十
    三條附表之勞工保險殘廢給付標準表規定之給付標準，乃於九十年二月二十三日
    以九十保給字第六○○八○七九號書函核定否准所請給付。原告不服，申請審議
    ，遭決定駁回，提起訴願，亦遭決定駁回，遂提起本件行政訴訟。
二、兩造聲明：
  (一)原告聲明：1.訴願決定、審議審定及原處分均撤銷，並命被告應改依勞工保險例
                例第五十三條及第五十五條第六款之規定，核付原告勞工保險第七
                等級殘廢給付四四○日計四十二萬二千四百元。
              2.訴訟費用由被告負擔。
  (二)被告聲明：1.駁回原告之訴。
              2.訴訟費用由原告負擔。
三、兩造之爭點：原告所患是否符合勞工保險殘廢給付標準表之規定？
  (一)原告主張之理由：（未於言詞辯論期日到場，依其訴狀所陳）
    1.按「被保險人因普通傷害或罹患普通疾病，經治療終止後，如身體遺存障害，
      適合殘廢給付標準表規定之項目，並經保險人自設或特約醫院診所為永久殘廢
      者，得按其平均月投保薪資，依同表規定之殘廢等級及給付標準，一次請領殘
      廢補助費．．．。被保險人領取普通傷病給付期滿，或其所患普通傷病經治療
      一年以上尚未痊癒，如身體遺存障害，適合殘廢給付標準表規定之項目，並經
      保險人自設或特約替院診斷為永久不能復原者，得比照前項規定辦理。」
    2.原告申請殘廢付案，經被告特約醫院台中市立老人醫療保健醫院出具之勞工保
      險殘廢診斷書詳載「病人十多年來長期定期在門診追蹤，以類固醇控制病情，
      身體狀況虛弱，骨骼疏鬆，只能從事輕便工作。」
    3.按「勞工保險殘廢給付標準表附註說明一、「精神、神經障害等級」之審定基
      本原則：綜合其病灶症狀，對於永久喪失勞動能力與影響日常生活或社會生活
      活動狀態及需他人扶助之情況依左列各項狀況定其等級：(五)因中等度精神、神
      經障害，精神及身體之勞動能力較一般顯明低下者，適用第七等級。」依據勞
      工保險條例第五十五條第六款規定：「被保險人身體遺存障害，不適合殘廢給
      付標準表所定各項目時，得衡量其殘廢程度，比照同表所定之身體障害狀態，
      定其殘廢等級。」
    4.原告因罹患全身紅斑性狼瘡，長期以來均賴藥物控制病情，自八十一年至八十
      九年間門診次數高達一百五十七次，每次門診均需抽血檢驗，連同候診時約三
      小時，每個月固定要請病假去看診，且經勞工保險局特約醫院台中市立老人醫
      療保健醫院出具之勞工保險殘廢診斷書詳載：「病人十多年來長期定期在門診
      追蹤，以類固醇控制病情，身體狀況虛弱、骨骼疏鬆，只能從事輕便工作。」
      原告所患紅斑性狼痞，屬需終身治療之全身性自體免疫症狀群，與慢性腎衰竭
      或肝硬化、惡性腫瘤等同屬行政院衛生署公告之「重大疾病」項目，詳衛生署
      八十七年十月二十二日衛署健保字第八七○六一○九二號公告，依法原告所患
      自得比照認殘，至為明確。
    5.被告於行政訴訟答辯狀理由二，並經被告專業醫師審查意見略以：「林君雖罹
      患紅斑性狼瘡，但並未遺存符合勞工保險殘廢給付標準表所定之機能障害。」
      及勞工保險監理委員會專科醫師審查略以：「林君之全身紅斑性狼瘡，長期藥
      物治療，病情穩定，未遺存臟器之障害，不符殘廢給付之規定。」原告同意前
      述專業醫師之審查，惟勞工保險條例第五十五條第六款規定：「被保險人身體
      遺存障害（身體虛弱、骨骼疏鬆：：只能從事輕便工作）不適合殘廢給付標準
      表所定各項目時，得衡量其殘廢程度，比照同表所定之身體障害狀態，定其殘
      廢等級。」被告不依法行政，企圖模糊焦點，屢次以「未遺存符合勞工保險殘
      廢給付標準表所定之機能障害」而否准原告所請殘廢給付，按行政程序法第九
      條行政機關就該管行政程序應於當事人有利及不利之情形一律注意。
    6.全身性紅斑性狼瘡是一種慣性發炎的疾病，它可同時侵犯多種組織和器官，臨
      床上有著不斷交替的惡化及緩解，據醫理認為此病和其他的結締組織疾病一樣
      ，是由免疫系統失調引起的自體免疫現象，簡言之，就像軍隊倒戈一樣。人體
      的免疫系統原來是用來對抗外來侵入者如細菌、病毒及其他具抗原性的異物的
      防禦武器，可說是人體的防禦部隊。這個免疫系統失調，變得敵我不分，連自
      己的組織和器官也加以攻擊和破壞，就會使器官的功能受到損傷，造成疾患，
      此病好發於年輕女性，病程時好時壞，沒有一定或者典型的進行過程，到目前
      為止，仍然沒有完全根治的療法，只能在所侵犯的組織和重要器官系統尚未受
      影響之前，儘快發現與治療，以控制病情進展的速度，一般而言，初期徵兆就
      是全身性的關節腫痛、無力、倦怠、輕微發燒、胃口差、准顫和體重減輕。因
      為此病是屬於全身性的疾患，許多器官和組織可能同時受侵犯，因此臨床上的
      表現很多，常見到表徵有：(一)皮膚：最常見的是蝴蝶狀紅斑，它是發生在鼻子
      周圍，呈鮮紅色，外形類似蝴蝶，日晒後特別明顯。此外，皮膚上也會出現紅
      色皮疹，口腔粘朕，潰瘍也常見。(二)肌肉骨骼：關節炎和關節痛是常見的。通
      常呈兩側對稱性發生，大小關節均可侵犯。(三)腎臟：腎衰竭是此病最常發生者
      ，影響的部位是腎絲球，可能是疫系統引起的發炎反應，以致造成組織的傷害
      。此外，尚有血尿、高血壓、身體浮腫等現象。治療須用大量的腎上腺素，但
      其副作用也很大。(四)心臟：最常見的是心臟周圍炎，患者常感到胸骨下痛，尤
      其運動之後，為了減輕痛苦，須限制活動，並多休息（只能從事輕便工作）。
      (五)神經：中樞神經的症狀包括痙攣、精神錯亂和腦神經障礙等。這些症狀對患
      者與病人家庭的影響是遠勝於其他症狀的。另外可能發生的症狀有：不明熱、
      雷諾氏現象（手指頭接觸冷水或有情緒變化時，有發麻的現象。手指頭先是突
      然發筆，然後變紫青，慢慢恢復紅色）胃口差、體重下降和脫髮症，特別是前
      額頭髮易斷脫落。紅斑性狼痞的血液檢驗，除了可能發現白血球、血小板減少
      並有脾腫大和淋巴腫大，在腫痛的關節中還可發現明顯狼瘡紅斑細胞，狼瘡紅
      斑細胞病變可導致腎絲球蛋白透明，最後演變成為腎衰竭。因此對此症的患者
      就須做腎臟活體切片檢查，以了解腎臟損害的程度。對此病的處置，如患者僅
      有皮膚及關節症狀，則往往只給予對症療法和支持性療法，以減少患者的疼痛
      並加強其抵抗力；對於有腎炎的病例，通常使用腎上腺皮質素及免疫抑制療法
      ，來控制患者的炎性反應，以減少腎臟損害的程度，但預後通常較差，而且長
      期使用副作用比疾病本身更為嚴重。
    7.原告所請，係經專業醫師出具之診斷證明，如被告對審核事項有所疑義，依法
      應按勞工保險條例第五十六條規定：「保險人於審核殘廢付認為有複檢之必要
      時，得另行指定醫院或醫院複檢。」如僅以相關病歷資料、就診紀錄，逕為核
      定，則「勞工保險殘廢診斷書」何用？專業醫師專業能力何用？被告作為顯已
      違反勞工保險條例為保障勞工生活，促進社會安全之立法意旨。
  (二)被告主張之理由：
    1.按「被保險人因普通傷害或罹患普通疾病，經治療終止後，如身體遺存障害，
      適合殘廢給付標準表規定之項目，並經保險人自設或特約醫院診所為永久殘廢
      者，得按其平均月投保薪資，依同表規定之殘廢等級及給付標準，一次請領殘
      廢補助費．．．。被保險人領取普通傷病給付期滿，或其所患普通傷病經治療
      一年以上尚未痊癒，如身體遺存障害，適合殘廢給付標準表規定之項目，並經
      保險人自設或特約替院診斷為永久不能復原者，得比照前項規定辦理。」「殘
      廢給付依左列規定，審核辦理之．．．六、被保險人身體遺存障害，不適合殘
      廢給付標準表所定各項目時，得衡量其殘廢程度，比照同表所定之身體障害狀
      態，定其殘廢等級。．．．」分別為勞工保險條例第五十三條及第五十五條第
      六款定有明文。
    2.原告因罹患紅斑性狼瘡，檢具申請普通殘廢給付，經被告審查，以其不符勞工
      保險殘廢給付標準表之給付標準，乃否准其所請，原告不服，分別向勞工保險
      監理委員會及行政院勞工委員會提起爭議審議及訴願，亦均經駁回在案。
    3.原告雖訴稱其因罹患全身紅斑性狼瘡，身體狀況虛弱，骨骼疏鬆，長期以來均
      賴藥物控制病情，自八十一年至八十九年間門診高達一五七次，．．依勞工保
      險條例第五十五條第六款規定，原告所患與慢性腎衰竭或肝硬化、惡性腫瘤同
      屬重大疾病項目，依法應比照認殘，並主張應依同勞工保險條例第五十六條規
      定複檢云云。惟查本案被告除據台中市立老人醫療保健醫院八十九年十一月十
      七日出具之殘廢診斷書外，並調閱原告之門診追蹤治療之相關病歷資料，並經
      被告專業醫師審查意見略以：「林君雖罹患紅斑性狼瘡，但並未遺存符合勞工
      保險殘廢給付標準表所定之機能障害。」及勞工保險監理委員會專科醫師審查
      略以：「林君之全身紅斑性狼瘡，長期藥物治療，病情穩定，未遺存臟器之障
      害，不符殘廢給付之規定。」（同勞工保險監理委員會案卷），據此，被告依
      專業醫師就醫學上之專業判斷，而否准原告所請殘廢給付，依法並無不合。次
      查法令明文規定保險人或勞工保險監理委員會為審核保險給付或爭議事項，得
      調查有關之文件，得另行指定醫院或醫師複檢，並得通知出具診斷書之醫院診
      所檢送必要之有關診療病歷等，審查核定權仍在原處分機關。是就案件有無複
      檢之必要，因其為不確定之法律概念，被告自有判斷之餘地，尚難謂被告特約
    醫師之審查意見與原告殘廢診斷書之記載有異即有複檢必要。併此說明。
    理  由
一、本件原告經合法通知，未於言詞辯論期日到場，核無行政訴訟法第二百十八條準
    用民事訴訟法第三百八十六條各款所列情形，爰經被告聲請，由其一造辯論而為
    判決，合先敘明。
二、按「被保險人因普通傷害或罹患普通疾病，經治療終止後，如身體遺存障害，適
    合殘廢給付標準表規定之項目，並經保險人自設或特約醫院診所為永久殘廢者，
    得按其平均月投保薪資，依同表規定之殘廢等級及給付標準，一次請領殘廢補助
    費．．．。被保險人領取普通傷病給付期滿，或其所患普通傷病經治療一年以上
    尚未痊癒，如身體遺存障害，適合殘廢給付標準表規定之項目，並經保險人自設
    或特約替院診斷為永久不能復原者，得比照前項規定辦理。」、「殘廢給付依左
    列規定，審核辦理之．．．六、被保險人身體遺存障害，不適合殘廢給付標準表
    所定各項目時，得衡量其殘廢程度，比照同表所定之身體障害狀態，定其殘廢等
    級。．．．」勞工保險條例第五十三條及第五十五條第六款分別定有明文。
三、本件原告係洸輝印刷股份有限公司被保險人，以其罹患全身紅斑性狼瘡為由，於
    八十九年十一月二十一日檢據台中市立老人醫療保健醫院同年月十七日出具之殘
    廢診斷書，向被告申請普通傷病殘廢給付。案經被告審查，以原告所患不符勞工
    保險條例第五十三條附表之勞工保險殘廢給付標準表規定之給付標準，乃於九十
    年二月二十三日以九十保給字第六○○八○七九號書函核定否准所請給付。原告
    不服，申請審議，遭決定駁回，提起訴願，亦遭決定駁回等情，有被告上開函、
    勞工保險監理委員會審議勞工保險爭議事項審定書及行政院勞工委員會訴願決定
    書等附卷可稽，且為兩造所不爭執，堪信為真實。
四、查原告向被告申請時，固檢據台中市立老人醫療保健醫院出具之殘廢診斷書為證
    ，惟被告基於主管核定機關職權，向該醫院調閱原告之門診追蹤治療之相關病歷
    資料，連同前揭診斷書，送請專業醫師審查，審查意見明載  ：「依台中市立老
    人保健醫院病歷影本，林女士雖罹患紅斑性狼瘡，但並未遺存符合勞工保險殘廢
    給付標準表所定之機能障害。」等語，有該審查意見附卷可稽，被告綜合審認，
    認原告雖罹患紅斑性狼瘡，惟其症狀不符勞工保險殘廢給付標準表之給付標準，
    而否准其所請，要屬有據。
五、原告主張台中市立老人醫療保健醫院殘廢診斷書詳載  「病人十多年來長期定期
    在門診追蹤，以類固醇控制病情，身體狀況虛弱，骨骼疏鬆，只能從事輕便工作
    」依勞工保險殘廢給付標準表附註說明(五)及勞工保險條例第五十五條第六款規定
    ，原告所患與慢性腎衰竭或肝硬化、惡性腫瘤同屬重大疾病項目，依法應比照認
    殘，並主張應依同勞工保險條例第五十六條規定複檢云云；惟按勞工保險條例第
    五十五條第六款之規定必被保險人之身體遺存障害時，始有適用，查原告症狀未
    遺存符合勞工保險殘廢給付標準表所定之機能障害，已如前述，又原告申請審議
    時，勞工保險監理委員會亦將前揭資料，再度送請專科醫師審查，審查意見明載
    ：「甲○○女士之全身紅斑性狼瘡，長期藥物治療，病情穩定，未遺存臟器之障
    害，不符殘廢給付之規定。」有該審查意見附卷可憑，足證原告雖罹患紅斑性狼
    瘡；惟其症狀尚未達遺存機能障害之程度，被告綜合專業醫師就醫學上之專業判
    斷，而否准原告所請殘廢給付，並無不合。
六、原告主張勞工保險條例第五十六條規定：「保險人於審核殘廢給付認為有複檢之
    必要時，得另行指定醫院或醫院複檢」被告未依該規定辦理云云；但查法令明文
    規定保險人或勞工保險監理委員會為審核保險給付或爭議事項，得調查有關之文
    件，得另行指定醫院或醫師複檢，並得通知出具診斷書之醫院診所檢送必要之有
    關診療病歷等，審查核定權仍在原處分機關。就案件有無複檢之必要，因其為不
    確定之法律概念，被告自有判斷之餘地，尚難謂被告專業醫師之審查意見與原告
    殘廢診斷書之記載有異即有複檢必要。原告此項主張，要無執為其有利之證據。
七、綜合上述，原告雖罹患全身紅斑性狼瘡，惟因長期藥物治療，病情穩定，未遺存
    臟器之障害，事證明確，被告認定其症狀不符勞工保險條例第五十五條第六款殘
    廢給付之規定，否准其申請，並無不合，審議審定及訴願決定遞予維持，亦無違
    誤，原告仍執前詞，訴請撤銷，併請判命被告應核付其第七等級殘廢給付四四○
    日，均為無理由，應予駁回。
八、本件法律關係及事實已臻明確，兩造其餘攻擊防禦方法（如原告陳述之紅斑性狼
    瘡可能發生之症狀等）核與前開論斷結果無礙，爰不逐一論究，併此敘明。
據上論結，本件原告之訴為無理由，爰依行政訴訟法第二百十八條、民事訴訟法第三
百八十五條第一項前段、行政訴訟法第九十八條第三項前段，判決如主文。
中      華      民      國    九十二    年      八      月      七      日
             臺 北 高 等 行 政 法 院   第 六 庭
                            審 判 長 法  官    林 樹 埔
                                     法  官    曹 瑞 卿
                                     法  官    闕 銘 富
右為正本係照原本作成。
如不服本判決，應於送達後二十日內，向本院提出上訴狀並表明上訴理由，如於本判
決宣示後送達前提起上訴者，應於判決送達後二十日內補提上訴理由書（須按他造人
數附繕本）。
中      華      民      國    九十二    年      八      月      七      日
                                     書記官    吳 芳 靜


司法院資訊處製作；財團法人民間司法改革基金會備份。
